臺北高等行政法院簡易判決　　　　　　　　　　　　　　九十三年度簡字第六八號
　　原　　　告　甲○○
　　送達代收人　乙○○
　　被　　　告　財政部臺灣省北區國稅局
　　代　表　人　林吉昌（局長）住同右
　　送達代收人　丙○○
右當事人間因綜合所得稅事件，原告不服財政部中華民國九十二年三月十一日台財訴
字第０九一００七四二二八號訴願決定，提起行政訴訟。本院判決如左：
    主  文
原告之訴駁回。
訴訟費用由原告負擔。
    事  實
壹、事實概要：
  一、本案原告及其配偶於民國（下同）八十七年度內取得薪資、利息、營利所得共
      計新台幣（下同）二、一八八、一四０元，但未依規定辦理綜合所得稅結算申
      報，因此逃漏所得稅額一０六、二０八元。
  二、被告機關查得上開違章事實後，乃核定原告（及其配偶）當年度之綜合所得總
      額為二、一八八、一四０元，淨額為一、六五０、九一四元，補徵所漏本稅一
      ０六、二０八元。另外按所漏稅額處罰鍰三四、九００元。
  三、原告不服上開核定而申請復查，復查結果獲追認免稅額二一六、０００元，變
      更核定綜合所得淨額為一、四三四、九一四元，罰鍰為三一、二００元。
  四、原告對復查決定仍表不服而提起訴願，但遭駁回，因此提起本件行政訴訟。
貳、兩造聲明：
  一、原告聲明：
      求為判決撤銷原處分（復查決定）及訴願決定。
  二、被告聲明：
      求為判決駁回原告之訴。
參、兩造之爭點：
  一、原告主張之理由：
    Ａ、緣原告前因八十七年綜合所得稅事件，不服台灣省北區國稅局之處分，申請
        復查，並經復查決定，以：「經查本局三重稽徵所九十年三月十九日以北區
        國稅三重徵第九００七二八五八號函向財政部臺北市國稅局北投稽徵所函查
        申請人（即訴願人）之申報記錄，經北投稽徵所九十年四月十二日以財北國
        稅北投徵字第九００二一一八號函復『納稅人甲○○君八十七年度綜合所得
        稅結算申報，經查在本轄區無申報記錄，請依未申報案件處理』。．．」等
        語，而認為原告就該年度未依法申報綜合所得稅，並核定綜合所得稅淨額為
        一百四十三萬四千九百十四元，並以未依規定申報處罰緩三萬一千二百元，
        經原告訴願後，財政部亦以相同之理由駁回原告之訴願。
    Ｂ、惟查：
      １、原告確實有依法申報八十七年綜合所得稅：
          原告於八十七年度因與配偶分別計算、合併申報方式，遂以配偶江玉女為
          綜合所得稅申報人，並未如被告所稱：「未申報」，故原決定書及訴願決
          定書以訴願人未申報綜合所得稅處以罰鍰三一、二００元實屬無據。
      ２、原決定書及訴願決定書諸多計算式錯誤，就原告之全部免稅額及扣除額有
          多項未列入計算：
        ａ、原告以一般結算申報書申報綜合所得稅，原告申報六四八、０００元，
            然被告原決定書及訴願書僅核定五０四、０００元。
        ｂ、其次就原告之扣除額計算有誤：例，就一般扣除額，原告選擇列舉扣除
            額，包含人身保險費、醫藥及生育費用、自用住宅購屋借款利息，共申
            報一五五、一一七元，然原決定書及訴願決定書僅依標準扣除額即六五
            、０００元扣除。雖被告以「申報日期，應以申報書送達稽徵機關之日
            為準。其郵遞者，應以掛號寄送，並以發寄局郵戳日期為申報日期。」
            及「依第七十一條規定應辦理結算申報而未辦理，經稽徵機關核定應納
            稅額者，均不適用第一項第二款第二目列舉扣除額之規定。」然查，原
            告已提出繳稅證明書影本，以證明原告確實按時申報，否則若未按時申
            報，則原告豈會有八十七年度綜合所得稅自動補報稅額繳款書？故被告
            所稱原告行為符合所得稅法第十七條第三項之規定，與法不合，原告既
            已自動申報，而非經稅捐機關核定者，原告自可適用列舉扣除額之規定
            。
  二、被告主張之理由：
    Ａ、本稅部分：
      １、按「納稅義務人應於每年二月二十日起至三月底止，填具結算申報書，向
          該管稽徵機關，申報其上一年度內構成綜合所得總額或營利事業收入總額
          之項目及數額，以及有關減免、扣除之事實，並應依其全年應納稅額減除
          暫繳稅額、尚未抵繳之扣繳稅額及可扣抵稅額，計算其應納之結算稅額，
          於申報前自行繳納。．．．」為行為時所得稅法第七十一條第一項所明定
          。次按「申報日期，應以申報書送達稽徵機關之日為準。其郵遞者，應以
          掛號寄送，並以發寄局郵戳日期為申報日期。」復為所得稅法施行細則第
          五十條所明定。再按「依第七十一條規定應辦理結算申報而未辦理，經稽
          徵機關核定應納稅額者，均不適用第一項第二款第二目列舉扣除額之規定
          」亦為所得稅法第十七條第三項所明定。又按「免稅額：納稅義務人按規
          定減除其本人、配偶及合於左列規定扶養親屬之免稅額。．．．（四）納
          稅義務人其他親屬或家屬，合於民法第一千一百十四條第四款及第一千一
          百二十三第三項之規定，未滿二十歲或滿六十歲以上無謀生能力，確係受
          納稅義務人扶養者。」為所得稅法第十七條第一項第二款第四目所明定，
          另按「自申報八十五年度綜合所得稅起，納稅義務人申報扶養符合所得稅
          法第十七條第一項第一款第四目規定之其他親屬或家屬，應提出左列有關
          之證明文件，據以減除免稅額：（一）家長家屬關係且確受扶養之證明文
          件：１、納稅義務人與其他親屬或家屬有家長家屬關係而同居一戶者：如
          戶口名簿影本或身分證影本或其他適當證明文件。２、非同戶籍惟同居一
          家且確受扶養者：如村里長證明、受扶養者（或其監護人）註明確受納稅
          義務人供養之切結書或其他適當證明文件（二）無謀生能力或受扶養者之
          父母非屬所得稅法第四條第一、二款之免稅所得者之證明文件：．．．２
          、未滿二十歲，且父或母非屬現役軍人或托兒所、幼稚園、公私立國民中
          學的教職員者：如受扶養父母親之身分證正反面影本。」復為財政部八十
          六年二月二十日台財稅第八六一八八五一一九號函所明釋。
      ２、本件原告主張確實於該年度申報期限內申報完畢，並已繳納稅額在案，有
          繳款收據為憑一節，按前揭行為時所得稅法第七十一條規定，所得稅結算
          申報，係指納稅義務人於期限內，填具結算申報書，向該管稽徵機關申報
          ，經查被告機關所屬三重稽徵所九十年三月十九日以北區國稅三重徵第九
          ００七二八五八號函向財政部臺北巿國稅局北投稽徵所函查原告之申報紀
          錄，經財政部臺北巿國稅局北投稽徵所九十年四月十二日以財北國稅北投
          徵字第九０００二一一八號函復「納稅人甲○○君八十七年度綜合所得稅
          結算申報，經查在本轄無申報紀錄，請依未申報案件處理」，且原告除檢
          附八十七年度綜合所得稅自動補報稅額繳款書影本外，並未提示申報回執
          聯或郵局郵寄證明等資料證明，已向稽徵機關辦理結算申報，是被告機關
          以未申報案件處理，並無不合。
      ３、本件原告八十七年度綜合所得稅案件，原經被告機關核定綜合所得總額為
          二、一八八、一四０元，淨額為一、六五０、九一四元，原告不服，除於
          復查時主張確實於該年度申報期限內申報完畢外，並主張實際扶養另有余
          禮傑、陳漢勳、陳漢軒三人云云，申請復查。復查時，經查余禮傑、陳漢
          勳、陳漢軒三人八十七年間雖與原告不同戶籍，惟原告出具余禮傑、陳漢
          勳、陳漢軒父親證明由原告扶養之證明，有扶養證明書附卷可稽，是原告
          主張確有扶養事實，尚堪採據，揆諸前揭法條規定，准予追認免稅額二一
          六、０００元，原無不合。惟原告於訴願時主張原以一般結算申報書申報
          綜合所得稅，申報免稅額六四八、０００元一節，經查係增加列報扶養黃
          聖芸、黃婉慈二人，惟查原告在八十七年間並未與黃聖芸、黃婉慈二人同
          一戶籍，有全戶戶籍資料查詢清單附卷可稽，且原告未提示受扶養者（或
          其監護人）註明確與原告同居一家且確受原告扶養之切結書或其他適當證
          明文件，是本件仍應維持原復查決定變更核定免稅額為五０四、０００元
          ，揆諸首揭法條規定，並無不合。
      ４、又原告主張本件原申報列舉扣除額，包含人身保險費、醫藥及生育費用、
          自用住宅購屋借款利息，共申報一五五、一一七元乙節，惟查本件被告機
          關以未申報案件處理，並不適用列舉扣除額之規定，是本件仍應維持原復
          查決定核定標準扣除額為六五、０００元，揆諸首揭法條規定，並無不合
          。
    Ｂ、罰鍰部分：
      １、按「納稅義務人未依本法規定自行辦理結算申報，而經稽徵機關調查發現
          有依本法規定課稅之所得額者，除依法核定補徵應納稅額外，應照補徵稅
          額處三倍以下之罰鍰。」為所得稅法第一百十條第二項所明定。次按「人
          民違反法律上之義務而應受行政罰之行為，法律無特別規定時，雖不以出
          於故意為必要，仍須以過失為其責任條件。但應受行政罰之行為，僅須違
          反禁止規定或作為義務，而不以發生損害或危險為其要件者，推定為有過
          失，於行為人不能舉證證明自己無過失時，即應受處罰。」為司法院大法
          官會議釋字第二七五號解釋在案。
      ２、本件原告及其配偶八十七年度有薪資、利息、營利所得計二、一八八、一
          四０元，已超過當年度規定之免稅額、標準扣除額之合計數，未依規定辦
          理綜合所得稅結算申報，已如前述，違章事證明確，被告機關依所漏稅額
          裁處罰鍰三四、九００元，原非無據，惟因復查時追認免稅額二一六、０
          ００元，補徵稅額變更為七八、一二八元，罰鍰變更為三一、二００元。
          是本件仍應維持原復查決定變更核定罰鍰為三一、二００元，揆諸首揭法
          條規定，並無不合。
    理  由
壹、程序方面：
    本案原告最後經核定之應納稅額為一三四、七三八元，罰鍰金額為三一、二００
    元，二者相加總額未超過二十萬元。而司法院曾於九十二年九月十七日以（九二
    ）院台廳行一字第二三六八一號令，依行政訴訟法第二百二十九條第二項之規定
    ，將行政訴訟法第二百二十九條第一項之簡易案件金額（價額）自三萬元，提高
    為二十萬元。故本案應認合於行政訴訟法第二百二十九條第一項第一款「關於稅
    捐課徵事件涉訟，所核課之稅額在新臺幣二十萬元以下（原為三萬元，現提高為
    二十萬元）而涉者」，應依簡易訴訟程序進行之。
貳、實體方面：
  一、本案兩造爭執之要點：
    Ａ、在本案中被告機關認定：
      １、原告及其配偶未履行八十七年度之綜合所得稅結算義務，而發生逃漏稅捐
          之結果。
      ２、而經過計算結果認定：
        ａ、原告及其配偶當年度之綜合所得總額為二、一八八、一四０元。
        ｂ、原告及其配偶當年度之綜合所得淨額為一、四三四、九一四元。
        ｃ、原告及其配偶當年度之應納稅額為一三四、七三八元。
        ｄ、原告及其配偶當年度之應補稅額為七八、一二八元。
            【註】：應納稅額134738-扣繳稅額55636-自繳稅額974=78218
        ｅ、原告及其配偶當年度之漏稅額為七八、二一八元，而按０．四倍加以處
        罰，其金額為三一、二００元（計至百元為止）。
    Ｂ、對於上開核定，原告則爭執稱：
      １、其有辦理八十七年度之綜合所得稅結算，故已履行結算申報義務。
      ２、而就當年度所得淨額之認定部分：
        ａ、有關免稅額部分：
            原告主張其可以再申報撫養黃聖芸、黃婉慈二人，而追列免稅額一四四
            、０００元。
        ｂ、有關一般扣除額部分：
            原告主張其可以依列舉扣除額之方式列報，因此可以列報人身保險費、
            醫藥及生育費用、自用住宅購屋借款利息，共計一五五、一一七元之列
            舉扣除額。
  二、本院之判斷：
    Ａ、個人綜合所得稅稅額計算流程如下：
      １、先計算所得總額，法規範依據為所得稅法第十四條。
      ２、再計算所得淨額，法規範依據為所得稅法第十七條。
        ａ、計算方式為總額減除免稅額、扣除額後，形成所得淨額。
        ｂ、免稅額之法規範依據為所得稅法第十七條第一項第一款。
        ｃ、扣除額又可分為一般扣除額與特別扣除額。
          I、一般扣除額則可再分為「標準扣除額」與「列舉扣除額」
            (1)、「標準扣除額」之法規範依據為所得稅法第十七條第一項第二款第
                一目。
            (2)、「列舉扣除額」之法規範依據為所得稅法第十七條第一項第二款第
                二目。
          II、特別扣除額之法規範依據為所得稅法第十七條第一項第二款第三目。
      ３、所得淨額乘以累進稅率得出應納稅額。
      ４、應納稅額減除扣繳稅額以及自繳稅額後之餘額為應補稅額。
      ５、而漏稅裁罰金額之計算則為：
        ａ、以漏報之所得占全部淨額所得之比例乘以應納稅額算出其「漏稅額」。
        ｂ、再按「每筆所得漏報」之違章情節輕重決定該筆「漏稅額」之裁罰倍數
            ，得出裁罰金額（計至百元為止）。
    Ｂ、而在上開判斷體系下，原告上開爭點均無理由，茲詳述如下：
      １、有關「原告有無履行八十七年度之綜合所得稅結算義務」一節：
        ａ、按原告主張其有申報之證據資料不外是：
          I、原處分卷中所附之結算申報書影本。
          II、原處分卷中所附之自動補報稅額繳款書影本。
        ｂ、惟查：
          I、上開結算申報書影本雖然原告之妻江玉女之簽章，但何時製作﹖有無
              提出稅捐稽徵機關﹖是否已在被告機關調查之後﹖由於其上並無任何
              行政機關之收受戳記，均無從判定。是以上開證據資料尚無從證明「
              原告或其配偶有於被告機關展開調查以前已為申報」之待證事實為真
              正。
          II、又上開「自動補報稅額繳款書」影本乃是證明繳款之證據資料，其上
              繳納日期之戳記無從分辨，是否是在稅捐稽徵機關展開調查前繳納，
              也無從知悉。而且繳款金額只有九七四元，事實上要扣除此筆金額才
              能形成原告本件之應補稅額七八、一二八元。何況：
            (1)、繳納稅款與申報所得及計算稅款分屬二事，違反前者構成稅捐債務
                之給付遲延，違反後者則構成違章行為，而應課以怠報金或滯報金
                （所得稅法第一百零八條參照）。
            (2)、所得稅法第一百十條第二項所定「漏稅罰」之處罰重點在於，「違
                反申報義務而導致稅捐之逃漏」，若違反了申報義務而逃漏稅捐，
                即使其間有自動部分稅款，其不足部分仍構成稅捐之逃漏，亦應處
                罰。
            (3)、事實上「自動補報稅額繳款書」可由納稅義務人自動向銀行索取劃
                撥款項予稅捐稽徵機關，因此其與申報義務是否履行無關。
      ２、有關列報撫養親屬或家屬免稅額一四四、０００元部分：
          由於原告於八十七年間並未與黃聖芸、黃婉慈二人同一戶籍（見卷附之戶
          戶戶籍資料查詢清單），且原告也未提示受扶養者（或其監護人）註明確
          與原告同居一家且確受原告扶養之切結書或其他適當證明文件，是以此部
          分待證事實依現有各項證據資料無從證明屬實，原告所請自難謂為有據。
      ３、有關一般扣除額之計算，原告可否主張「按列舉扣除額之方式列報人身保
          險費、醫藥及生育費用、自用住宅購屋借款利息，共計一五五、一一七元
          」部分：
        ａ、按所得稅法第十七條第三項明定：「依第七十一條規定應辦理結算申報
            而未辦理，經稽徵機關核定應納稅額者，均不適用第一項第二款第二目
            列舉扣除額之規定」。
        ｂ、本案原告依上所述，既然無法證明有依規定申報之事實，自難按列舉扣
            除額來計算其一般扣除額，被告機關按標準扣除額計算自無錯誤。
    Ｃ、至於漏稅罰部分，原告未依法踐行其八十七年度之綜合所得稅申報義務，導
        致發生逃漏七八、一二八元之結果，則被告機關依法裁處罰鍰，自無違法。
參、綜上所述，本件原處分於法有據，訴願決定予以維持亦無違誤，原告訴請撤銷為
    無理由，應予駁回。
據上論結，原告之訴為無理由，爰依行政訴訟法第二百三十六條，行政訴訟法第九十
八條第三項前段，判決如主文。
中　　　華　　　民　　　國　　九十三　　年　　　三　　　月　　 十八 　　日
                                   臺北高等行政法院 第  五  庭
                                                    法  官  帥嘉寶
右為正本係照原本作成。
本件以訴訟事件所涉及之法律見解具有原則性者為限，始得於本判決送達後二十日
內向本院提出上訴狀並表明上訴理由，如已於本判決宣示後送達前提起上訴者，應
於判決送達後二十日內補具上訴理由（均按他造人數附繕本），且經最高行政法院
許可後方得上訴。
中　　　華　　　民　　　國　　九十三　　年　　　三　　　月　　 十八 　　日
            　　　　　　　　　　　　　　    　      書記官  蘇亞珍
